最高法院刑事判決　　　　　　　九十四年度台上字第九八九號
　　上　訴　人　甲○○
　　選任辯護人　施秉慧律師
　　　　　　　　焦文城律師
上列上訴人因違反貪污治罪條例案件，不服台灣高等法院台南分
院中華民國九十三年十一月二十三日第二審更審判決（九十三年
度上更(一)字第三○一號，起訴案號：台灣台南地方法院檢察署九
十年度偵字第三八九八、五一一七號），提起上訴，本院判決如
下：
    主  文
原判決關於教唆對於違背職務之行為行求賄賂部分撤銷，發回台
灣高等法院台南分院。
其他上訴駁回。
    理  由
一、發回（即教唆對於違背職務之行為行求賄賂）部分：
本件原判決認定上訴人甲○○係台灣台南看守所（下稱台南看守
所）戒護課管理員，負責該所新收人犯管理及戒護工作，為依據
法令從事公務之人員。渠因知悉該所新收人犯陳春長有意配業至
外掃隊，乃於民國九十年三月二十日夜間主動向陳春長表示可以
協助處理配業問題，惟須花新台幣（下同）二至三萬元等語，經
陳春長同意，並告知其友人孫芙蓉之行動電話號碼，供上訴人代
為聯繫處理。翌（二十一）日上午八時三十分許，上訴人下班返
家途中，在高雄縣湖內鄉圖書館以行動電話聯繫孫芙蓉，自稱為
「黃先生」，表示伊受陳春長之託要向其拿一張照片轉交，而與
之約在湖內鄉圖書館碰面，惟因孫芙蓉誤聽，前往台南縣仁德鄉
第二圖書館（下稱仁德圖書館），上訴人乃於當日上午九時三十
分許轉往該處與孫芙蓉會面。孫芙蓉為使其照片得以順利送入監
所交予陳春長，乃將各裝有二千元現金之紅包兩個（其中之一並
裝有孫女照片一張）置於一牛皮紙袋內交予上訴人，請渠轉交陳
春長。上訴人明知由監外送入受刑人之物品必須經檢查、登記後
，始能交付受刑人，渠身為看守所戒護課管理員，依法不得擅自
為受刑人遞送物品，乃除違背職務收受該四千元賄賂，而於翌（
二十二）日，將該孫芙蓉之照片夾帶入所交予陳春長外（此對於
違背職務之行為收受賄賂部分，經原審判處罪刑，並經本院駁回
其上訴，詳如後述），並另行起意，向孫芙蓉表示陳春長有意請
調外掃隊，指示孫女應告知陳春長之母親向台南看守所秘書關說
，孫芙蓉詢及應否「表示一下」時，則告稱須要三萬元，而使孫
女起意向台南看守所秘書行賄，乃於當日下午三時許，陪同陳春
長之母陳冷蘭提領三萬元，並於翌（二十二）日上午十時十分許
，駕車載同陳冷蘭攜款前往台南看守所欲找秘書，惟因未事前聯
繫，秘書簡文拱不在，孫、陳二人乃先行返家；同日下午三時許
，孫芙蓉再度前往該所求見秘書，並於會面時，出示上開三萬元
賄款，向簡文拱秘書行求，請將依規定不得擔任雜役之陳春長調
外掃隊，經簡文拱當場拒絕，並通知政風人員處理而查悉上情（
孫芙蓉關於違背職務之行為，行求賄賂罪部分，已經第一審法院
判處罪刑，並宣告緩刑確定）。因而撤銷第一審關於上訴人教唆
違背職務行賄部分之判決，改判仍論處上訴人教唆對於依據法令
從事公務之人員，關於違背職務之行為，行求賄賂罪刑（原判決
就此與後述對於違背職務之行為收受賄賂駁回上訴部分，係依數
罪併罰之例分論併罰）。固非無見。
惟查：(一)、有罪判決書所記載之犯罪事實，為論罪科刑適用法律
之基礎，故凡於適用法律有關之重要事項，必須詳加認定，明確
記載，然後於理由內敘明犯罪事實所憑之證據及認定之理由，始
足為適用法律之依據。若事實未有此記載，而理由加以說明，為
理由失其依據。如事實有此記載，理由未予說明，則為理由不備
，按諸刑事訴訟法第三百七十九條第十四款規定，其判決當然為
違背法令。原判決於理由內係以陳春長前於八十三年、八十四年
間，曾因犯傷害罪、懲治盜匪條例案件，分別經判處有期徒刑三
月、一年確定，並於八十三年十月十三日、八十六年十月三十日
執行完畢，有台灣高等法院被告全國前案紀錄表可按，則渠於八
十九年間，三度因竊盜罪經判處有期徒刑一年，而於九十年二月
十九日入監服刑，已屬累犯二次以上，依「法務部所屬各監院所
校遴調雜役暨服務員注意事項」規定，應不能調用擔任雜役外掃
組。且監所對於收容人員之前科資料，應有資料可循，上訴人身
為戒護課管理員，對之並非無法查閱，因而認定上訴人就教唆孫
芙蓉向台南看守所秘書行賄，要求將陳春長遴調為雜役之行為，
應有其係屬「違背職務行為」之犯罪認識，乃將上訴人辯稱伊不
負責保管受刑人資料，不知陳春長係累犯，並無陳某不得選為雜
役之違背職務行為之犯罪認識，自無教唆犯該罪之故意等語，予
以摒棄不採（見原判決第十五至十八頁）。然於判決事實欄僅認
定上訴人向孫芙蓉表示陳春長有意請調外掃隊，指示孫女應告知
陳春長之母親向台南看守所秘書關說及於孫女詢及應否「表示一
下」時，告稱須要三萬元，而使孫女起意對台南看守所秘書行賄
等情。並未認定上訴人明知陳春長依規定不得遴調為雜役，乃教
唆孫芙蓉向台南看守所秘書就該關於違背職務之行為，予以行賄
。致所為理由之論敘已失其事實依據，自屬判決理由矛盾之違背
法令。(二)、刑法之教唆犯，以被教唆人本無犯罪之意思，因受其
教唆而決意犯罪為成立要件，若其人已有犯罪之決意，從而參與
謀議，或指示方法，除有時應以同謀或從犯論罪外，要不得認為
教唆犯。原判決認定上訴人向孫芙蓉表示陳春長有意請調外掃隊
，指示孫女應告知陳春長之母親向台南看守所秘書關說，且嗣於
孫女詢及應否「表示一下」時，告稱須要三萬元等情。如果無誤
，孫芙蓉於上訴人指示向台南看守所秘書關說之時，既向其詢以
「是否要表示一下」，似已有欲給予該所秘書好處，藉之「行賄
」之意思。依此，原判決事實既認孫芙蓉已有行賄意思在先，復
認其起意行賄係出於上訴人之教唆，即不無前後矛盾情形。且原
判決於理由內就孫芙蓉所稱「是否要表示一下」之語，並未細繹
其真意，說明此如何得認其主觀上並無行賄之犯罪決意，僅籠統
謂此語祇在「詢問情形如何」，乃認其並無行賄決意（見原判決
第十二頁），是此項理由之論敘尚嫌未備。(三)、原判決理由係以
上訴人於台南看守所政風室訪談時坦承陳春長第一次問伊要怎樣
才可調小單位，第二次問伊，表示其母行動不便，希望調外役，
伊告以可聯絡女友看能否拜託長官幫忙配業外農或外掃，伊與孫
芙蓉見面時，孫女問伊要調陳春長至外役，要找哪一位長官等語
，乃認上訴人已知悉陳春長所須調者係外役即外掃組，況監獄、
看守所內之人犯管理問題，除監所人員以及受刑人外，未曾受過
監禁之人理應無所知悉，而孫芙蓉亦證稱伊不知道監獄工作有分
雜役、小單位之區別，陳春長亦從未向伊講過要調外掃隊，係上
訴人告訴伊，才知道等語。因而將上訴人所辯孫芙蓉係要求簡文
拱將陳春長遴調至小單位，事後陳某亦確調至小單位，足見孫女
所為並非對於違背職務之行為行賄等語，不予採信（見原判決第
十七頁）。然觀諸證人即台南看守所秘書簡文拱於第一審調查時
到庭結證稱孫芙蓉於九十年三月二十二日下午至伊辦公室找伊，
要求伊幫忙讓陳春長調小單位等語（見一審卷第六十七頁），似
徵上訴人上開所辯尚非全然無據。此係對上訴人有利之證據，原
判決對之未加採酌，復未說明不足採之理由，亦嫌理由不備。以
上，或係上訴意旨所指摘，或為本院得依職權調查之事項，應認
原判決關於教唆對於違背職務之行為行求賄賂部分，仍有撤銷發
回更審之原因。
二、駁回（即對於違背職務之行為收受賄賂）部分：
查第三審上訴書狀，應敘述上訴之理由，其未敘述者，得於提起
上訴後十日內補提理由書於原審法院，已逾上述期間，而於第三
審法院未判決前仍未提出上訴理由書狀者，第三審法院應以判決
駁回之，刑事訴訟法第三百八十二條第一項、第三百九十五條後
段規定甚明。本件上訴人對於原判決論處其違背職務收受賄賂罪
刑部分，不服原審判決，於九十三年十二月七日提起上訴，並未
敘述理由。於同年十二月三十日補提之上訴理由狀，俱屬教唆對
於違背職務之行為行求賄賂部分之上訴理由。迄今逾期已久，於
本院未判決前就此部分仍未提出，依上開規定，此部分之上訴自
非合法，應予駁回。
據上論結，應依刑事訴訟法第三百九十七條、第四百零一條、第
三百九十五條後段，判決如主文。
中　　華　　民　　國　九十四　年　　三　　月　　三　　日
                      最高法院刑事第九庭
                          審判長法官  張　淳　淙
                                法官  張　春　福
                                法官  呂　丹　玉
                                法官  洪　昌　宏
                                法官  韓　金　秀
      本件正本證明與原本無異
                                      書  記  官
中　　華　　民　　國　九十四　年　　三　　月　　十　　日
                                                      Ｑ
